臺灣嘉義地方法院民事判決
109年度嘉簡字第291號
原      告  劉得梅  
訴訟代理人  張麗雪律師
被      告  楊吉祥  

訴訟代理人  許崇賓律師
複 代理 人  林郁唯  
上列當事人間請求排除侵害等事件，本院於民國110年2月25日言
詞辯論終結，判決如下：
    主      文
被告應將坐落嘉義縣○○鄉○○○段00000地號土地上如附圖所示通道
Ａ部分水泥造面積1平方公尺、通道Ｂ部分水泥鋪磁磚面積3平方公
尺之地上物拆除，並將上開土地騰空返還原告。
訴訟費用由被告負擔。
本判決得假執行。但如被告以新臺幣12,800元為原告供擔保後，
得免為假執行。
    事實及理由
壹、程序事項
    按原告於判決確定前，得撤回訴之全部或一部。但被告已為
    本案之言詞辯論者，應得其同意。訴之撤回應以書狀為之。
    但於期日，得以言詞向法院或受命法官為之。以言詞所為訴
    之撤回，應記載於筆錄，如他造不在場，應將筆錄送達。訴
    之撤回，被告於期日到場，未為同意與否之表示者，自該期
    日起；其未於期日到場或係以書狀撤回者，自前項筆錄或撤
    回書狀送達之日起，十日內未提出異議者，視為同意撤回；
　　不變更訴訟標的，而補充或更正事實上或法律上之陳述，非
    為訴之變更或追加，民事訴訟法第262條、第256條定有明文
    。經查，本件原告於起訴時之聲明第1項為：被告楊吉祥、
    林素貞應將坐落嘉義縣○○鄉○○○段00000地號土地（下稱系爭
    土地）上同段12建號，門牌號碼嘉義縣○○鄉○○村○○○0號之3
    房屋（下稱系爭房屋）之通道拆除，將土地返還原告。惟因
    占用系爭土地上之系爭房屋之納稅義務人僅為被告，且建物
    所有權狀及建物謄本所載之所有權人亦僅有被告楊吉祥，嗣
    於109年10月8日具狀撤回訴外人林素貞之訴訟（見本院卷第
    135頁），又於110年2月2日具狀變更聲明第1項為：被告應
    將系爭土地上如嘉義縣大林地政事務所109年12月14日林複
    法地第52100號複丈成果圖（下稱附圖）所示通道Ａ部分水泥
    造面積1平方公尺、通道Ｂ水泥鋪磁磚面積3平方公尺之地上
    物拆除，並將上開土地騰空返還原告。經核原告撤回被告林
    素貞，被告林素貞未於十日內提出異議，視為同意撤回。又
    原告所為之變更係就被告返還土地之位置、範圍於嘉義縣大
    林地政事務所測量後為事實上之補充、更正，非屬訴之變更
    ，合先敘明。
貳、實體事項
一、原告主張略以：
（一）系爭土地為原告所有，被告於其所有之嘉義縣○○鄉○○○段0
      0000地號土地（下稱198-2地號土地）上興建系爭房屋，
      兩造因土地界線衍生爭議，前經鈞院以104年度嘉簡字第6
      00號判決兩筆土地之界址為如內政部國土測繪中心於民國
      104年8月27日鑑定圖（下稱鑑定圖）所示Ｅ、Ｄ之連接黑線
      ，依該界址所示，系爭房屋前方之通道即如附圖所示通道
      Ａ部分水泥造面積1平方公尺、通道Ｂ水泥鋪磁磚面積3平方
      公尺之地上物無權占有原告之系爭土地，而妨害原告所有
      權圓滿行使。
（二）而民法第796條規定鄰地所有權人不得請求移去或變更其
      房屋之前提條件為：1.土地所有權人非因故意或重大過失
      建築房屋逾越地界。2.鄰地所有人知悉房屋越界建築而不
      即時異議，本件被告之系爭房屋於82年11月間興建完成，
      83年間辦理第一次登記，於98年10月間被告因買賣取得，
      依登記謄本其房屋坐落之地號為198-2地號及嘉義縣○○鄉○
      ○○段00000地號土地（下稱198-3地號土地），原告則於10
      3年9月因買賣取得系爭土地，依上事實，原告無法得知系
      爭房屋逾越地界，又原告於系爭房屋興建時尚非鄰地所有
      人，亦無提出異議之資格或地位，應難以上開法條限制原
      告行使所有權人排除侵害之權利，198-2地號土地及系爭
      土地產生界址爭議，原告更無從知悉系爭房屋興建之時已
      逾越界線，被告抗辯應無理由。　　　
（三）原告爰依民法第767條第1項之規定，本於所有權之行使，
      請求被告將占有系爭土地之地上物拆除並將土地返還原告
      。並聲明：1.如主文第1項所示。2.訴訟費用由被告負擔
      。
二、被告答辯略以：
（一）按權利之行使，不得以損害他人為主要目的。行使權利，
      履行義務，應依誠實及信用方法，此觀民法第148條規定
      甚明。而權利之行使，是否以損害他人為主要目的，應就
      權利人因權利人因權利行使所能取得之利益，與他人及國
      家社會因其權利行使所受損失，比較衡量以定之。倘其權
      利之行使，自己所得利益極少而他人及國家社會所受之損
      失甚大者，非不得視為以損害他人為主要目的，此乃權利
      社會化之基本內涵所必然之解釋（最高法院71年台上字第
      737號判例、76年度台上字第303號判決意旨參照)。另權
      利人於相當期間內不行使其權利，並因其行為造成特殊情
      況，足以使義務人正當信任權利人已不欲行使權利，或不
      欲義務人履行義務時，經斟酌當事人間之關係、權義時空
      背景及其他主、客觀等因素，依一般社會通念，可認其權
      利之再為行使有違「誠信原則」，自得因義務人就該有利
      於己之事實為舉證，使權利人之權利受到一定之限制而不
      得行使，此即權利失效原則，乃係源於「誠信原則」之特
      殊救濟方法（最高法院100年度台上字第445號判決意旨可
      參）。
（二）經查，兩造所有土地前經分割及土地重測前之現狀，被告
      楊吉祥之母親林素貞在取得確認後，才耗盡畢生積蓄並於
      198-2及198之3地號土地建造系爭房屋。原告就被告楊吉
      祥之母親林素貞在198-2地號及198之3地號土地上申請使
      用執照後，即興建系爭房屋，知之甚詳。是在原告向鈞院
      提起本件訴訟前，原告早在83年間即已知悉被告所有系爭
      房屋前門之部分騎樓經分割及土地重測後坐落於原告向訴
      外人林進福即原土地所有權人林海購買系爭土地上，被告
      前於另案即已向原告願意買受系爭房屋前門之部分騎樓，
      或是土地交換如此才不致另起事端，然原告非但不同意還
      執意利用司法途徑行拆屋還地之行為，益證原告行使權利
      係以損害他人為主要目的。
（三）甚又，被告之母親林素貞自82年11月間興建完成後，於98
      年10月間將198-2及198之3地號土地及其上系爭房屋移轉
      予被告後，原告今卻因欲將系爭房屋門口圍路，並阻礙被
      告通行出入，系爭房屋已興建27年，即令被告雖因越界建
      築占用一小部分坐落於系爭土地上，惟原告率爾翻異與訴
      外人林進福購買系爭土地使用情況，豈非以「昨日之是，
      遽指今日為非」？從而，原告自103年起繼受林進福取得
      所有權，明知且默許被告就使用系爭房屋之一切權利、義
      務，又訴請拆屋還地之權利行使，有違誠信原則。
（四）並聲明：1.請求駁回原告之訴。2.訴訟費用由原告負擔。
      3.如受不利益之判決，願供擔保請准宣告免為假執行。
三、原告主張系爭土地為原告所有，被告於其所有之198-2地號
    土地上興建系爭房屋，兩造因土地界線衍生爭議，前經本院
    以104年度嘉簡字第600號判決兩筆土地之界址為如內政部國
    土測繪中心於民國104年8月27日鑑定圖所示Ｅ、Ｄ之連接黑線
    ，依該界址所示，被告所有之系爭房屋前方之通道占用原告
    所有之系爭土地如附圖所示通道Ａ部分水泥造面積1平方公尺
    、通道Ｂ部分水泥鋪磁磚面積3平方公尺等情，業據原告提出
    系爭土地之土地登記第一類謄本、本院104年嘉簡字第600號
    民事判決、占用位置圖、照片等件為證（見本院卷第13至24
    頁、第41頁），及被告提出系爭房屋之建物所有權狀、198-
    2及198之3地號之土地所有權狀影本為據（見本院卷第105至
    109頁）。並經本院職權向嘉義縣財政稅務局調取系爭房屋
    之房屋稅籍資料附卷可按（見本院卷第89頁）。另經本院會
    同兩造及大林地政事務所測量人員至現場履勘，有勘驗筆錄
    及如附圖所示之複丈成果圖各1份在卷可稽（見本院卷第63
    至65頁、第195至197頁、第201頁）。復經本院職權調取兩
    造間確認界址確定判決民事卷宗核閱屬實，且為被告所不爭
    執，是本院審酌前揭證據資料，應堪信為真實。
四、得心證之理由：
（一）按所有人對於無權占有或侵奪其所有物者，得請求返還之
      。對於妨害其所有權者，得請求除去之。有妨害其所有權
      之虞者，得請求防止之。民法第767條定有明文。次按，
      以無權占有為原因，請求返還所有物之訴，被告對原告就
      其物有所有權存在之事實無爭執，而僅以非無權占有為抗
      辯者，原告於被告無權占有之事實，無舉證責任；被告應
      就其取得占有，係有正當權源之事實證明之（最高法院72
      年度台上字第1552號判決意旨可資參照）。準此，被告對
      於占有系爭土地上如附圖所示通道Ａ、Ｂ部分為其所設置之
      事實不爭執，揆諸前揭法條及判決意旨，自應由被告就其
      並非無權占有系爭土地之利己事實，負舉證說明之責。然
      查，本件被告對於如附圖所示通道Ａ、Ｂ部分之地上物占有
      系爭土地具有正當權源，並未提出任何事證證明之，本院
      自難認被告所有如附圖所示通道Ａ、Ｂ部分之地上物占用系
      爭土地為有權占有。
（二）雖被告辯稱原告權利之行使有違反誠信原則云云。惟查，
      本件原告係於103年9月間因買賣而繼受取得系爭土地，無
      從得知被告土地上房屋前方如附圖所示通道Ａ、Ｂ部分之地
      上物有逾越地界之情事，嗣因兩造間土地界線衍生爭議，
      經本院以104年度嘉簡字第600號判決確定始知上情。再參
      諸如附圖所示通道Ａ、Ｂ部分之地上物雖係位於被告所有之
      系爭房屋門口作為通行之用，然系爭房屋仍得利用如附圖
      所示編號通道Ａ、Ｂ部分以外之土地對外通行，而不妨礙系
      爭房屋之正常使用。是以，原告此行使權利之結果，難認
      有何自己利得極少，被告或國家社會所受之損失甚大，即
      損人不利己之情形。則原告請求被告排除侵害，並非濫用
      權利，亦無違誠信原則，是被告上開所辯顯無足採。
（三）綜上所述，本件被告所有之地上物占有系爭土地如附圖所
      示通道Ａ、Ｂ部分，然被告對於其有何占用系爭土地之合法
      權源乙節，未能具體舉證以實其說，自屬對於原告之所有
      權圓滿行使有所妨害，則原告依民法第767條第1項規定，
      請求被告將坐落系爭土地上如附圖所示通道Ａ、Ｂ部分之地
      上物拆除，並將占用之前開土地騰空返還原告，自屬有據
      。
五、從而，原告本於系爭土地之所有權人身分，依民法第767條
    第1項規定，請求被告將如附圖所示通道Ａ部分水泥造面積1
    平方公尺、通道Ｂ部分水泥鋪磁磚面積3平方公尺之地上物拆
    除，並請求騰空返還該部分土地予原告為有理由，應予准許
    。
六、本件事證已臻明確，兩造其餘攻擊防禦方法及所提事證，經
    本院斟酌後認與本件判決之結果不生影響，爰不一一論駁，
    併此敘明。
七、本件原告勝訴部分，係就民事訴訟法第427條規定適用簡易
    程序所為被告敗訴之判決，依同法第436條第2項準用第389
    條第1項第3款規定，應依職權宣告假執行。另為衡平被告之
    利益，爰依同法第392條第2項規定，依職權宣告被告如預供
    擔保，得免為假執行。
八、訴訟費用負擔之依據：民事訴訟法第78條。 
中　　華　　民　　國　　110 　年　　3 　　月　　10　　日
                  臺灣嘉義地方法院嘉義簡易庭
                                  法　官　陳寶貴
以上正本係照原本作成。
如對本判決上訴，須於判決送達後20日內向本庭（嘉義市○○路
000○0號）提出上訴狀（均須按他造當事人之人數附繕本）。如
委任律師提起上訴者，應一併繳納上訴審裁判費。
中　　華　　民　　國　　110 　年　　3 　　月　　10　　日
                                  書記官  江靜盈